【裁判字號】    98,交聲,197
【裁判日期】    980716
【裁判案由】    違反道路交通管理處罰條例
【裁判全文】
臺灣宜蘭地方法院交通事件裁定         98年度交聲字第197號
移送機關    交通部公路總局臺北區監理所宜蘭監理站
異  議  人  聖北交通股份有限公司
法定代理人  乙○○
上列異議人因違反道路交通管理處罰條例案件，對於交通部公路
總局台北區監理所宜蘭監理站民國98年4月1日所為之處分（原處
分案號：宜監字第裁43─ZCR015647號），聲明異議，本院裁定
如下：
    主  文
原處分撤銷。
聖北交通股份有限公司不罰。
    理  由
一、移送機關裁決意旨略以：異議人聖北交通股份有限公司所有
    之車牌號碼751-JB號營業貨運曳引車，於民國97年7月26日
    ，在員林收費站北第2車道處，因「汽車行駛於應繳費之公
    路不依規定繳費（卡片餘額不足）（97年6月13日10時58分
    過違規地點經通知補繳，繳費期限97年7月25日止未補繳）
    」違規，經內政部警政署國道公路警察局第三警察隊警員掣
    發公警局交字第ZCR015647號舉發違反道路交通管理事件通
    知單舉發，並經移送機關請上開舉發單位調查，仍認異議人
    違規事實明確，乃以異議人違反前述道路交通管理處罰條例
    第27條第1項規定之行為，裁處異議人新臺幣（下同）3,000
    元罰鍰。本件應到案日期為97年11月19日，異議人聖北交通
    股份有限公司於97年11月5日（原移送書誤載為98年11月5日
    ）向移送機關提出陳述，經移送機關函轉舉發單位查覆，交
    通部臺灣區○道○○○路局汐止收費站於97年12月12日以高
    汐稽字第0970001754號函覆，異議人復於97年12月25日申請
    轉歸責使用人甲○○，因甲○○駕籍係屬高雄區監理所旗山
    監理站管轄，經函轉旗山監理站辦理，惟旗山監理站不予受
    理轉歸責，乃依法裁罰等語。
二、異議意旨略以：車牌號碼751-JB號營業貨運曳引車係車主甲
    ○○靠行於異議人之車輛，而該車於97年6月12日至13日由
    甲○○駕駛分別行經岡山、新市、新營、員林（異議人誤載
    為員山）、斗南、后里、造橋、龍潭、樹林、汐止等收費站
    時，因儲值卡餘額不足，而未完成ETC通行費扣款。另異議
    人已於97年6月30日因買賣關係在宜蘭監理站將751-JB號營
    業貨運曳引車辦理過戶予連晉通運有限公司。是本件裁罰應
    與異議人無涉，為此請求辦理違規責任轉移，並撤銷原處分
    等語。
三、經查：
（一）異議人所有車牌號碼751-JB號營業貨運曳引車由靠行之甲
      ○○於上開時間行經上開各收費站而未繳交ETC通行費之
      事實，有舉發違反道路交通管理事件通知單1紙、交通部
      臺灣區○道○○○路局汐止收費站97年12月12日高汐稽字
      第0970001754號函在卷可稽，並經證人甲○○於本院審理
      時結證證述「我是從96年5月底就買了那台車，是登記在
      聖北公司的名下，97年間因為油價太高，經營不善，97年
      6月13日車子開回來給公司，打算賣掉，後來車子就由公
      司處理，過戶給誰，我就不清楚。我當時是疏忽沒有繳
      ETC的過路費，因為開車時，就知道沒有儲值了，但是因
      為要過戶，就疏忽沒有去繳納」等語綦詳。
（二）至證人甲○○於本院雖亦證稱伊後來一直沒有收到要繳納
      之通知，於本院98年度交聲字第197號違反道路交通管理
      處罰條例案件時亦證稱：「（異議人的代表人何時跟你說
      有高速公路過路費未繳？）之前的他都有跟我說。但是本
      件97年6月13日過路費未繳，聖北公司的人都沒有告訴我
      要補繳」等語。然查，甲○○既坦承伊於當日開車時，就
      知道卡片沒有儲值，而未繳過路費，自應於事後主動補繳
      。依一般駕駛人之常識，駕駛人於路旁收費停車格停車後
      ，發現未有收費單據，尚應主動查詢是否確有曾經開立單
      據而單據因外力逸失之情形。甲○○駕車行經收費站，已
      明知卡片餘額不夠，更無不知要補繳費用之理。甲○○因
      車輛已於同日駛回異議人公司打算售出，而出於故意或過
      失，置之不理，未處理費用補繳事宜，此等因自己之故意
      或過失未補繳費用之責任，自不能以事後推稱異議人未通
      知伊補繳等語，即將責任轉嫁異議人甚明。
（三）按道路交通管理處罰條例第27條係規定，汽車行駛於應繳
      費之公路、橋樑、隧道或輪渡，不依規定繳費者，處汽車
      所有人「或」駕駛人新台幣3,000元以上6,000元以下罰鍰
      ，並追繳欠費。汽車駕駛人逃避繳費，致收費人員受傷或
      死亡者，吊銷其駕駛執照。依該條文之規定，並參酌道路
      交通管理處罰條例其他條文中就處罰對象或為「汽車所有
      人」、「駕駛人」、「汽車所有人及駕駛人」均有明確規
      定，應認本件處罰之客體並非汽車所有人與駕駛人併罰，
      仍應視究係就違規事由是否可歸責而為處罰。本條違規之
      行為為「汽車行駛於應繳費之公路、橋樑、隧道或輪渡，
      不依規定繳費」，並非違反汽車車籍等行政管理之處罰規
      定。而處罰之對象應係為駕駛行為之人。僅在汽車所有人
      受逕行舉發時，未告知駕駛人之情形，始處罰行為人（詳
      後述）。而本件違規行為人既為駕駛人甲○○，已據證人
      甲○○到庭證述綦詳，異議人認為受舉發之違規行為應歸
      責於甲○○，尚非無據。
（四）次按道路交通管理處罰條例之處罰，受舉發違反道路交通
      管理事件之受處罰人，認為受舉發之違規行為應歸責他人
      者，應於舉發違反道路交通管理事件通知單應到案日期前
      ，檢附相關證據及應歸責人相關證明文件，向處罰機關告
      知應歸責人，處罰機關應即另行通知應歸責人到案依法處
      理。逾期未依規定辦理者，仍依本條例各該違反條款規定
      處罰；依本條例規定逕行舉發，推定受逕行舉發人有過失
      ，道路交通管理處罰條例第85條第1項、第4項亦定有明文
      。異議人所有之車輛因於上開時間地點，通過員林收費站
      而不依規定繳費，於舉發機關不知何人駕駛之情形下，依
      道路交通管理處罰條例第27條之規定，舉發車輛之車牌號
      碼所示汽車所有人，固屬於法有據。然而受逕行舉發之人
      ，依法僅係推定為有過失，並非擬制為有過失。又道路交
      通管理處罰條例第85條第1項已明定受舉發之人得告知實
      際行為人，其目的在使處罰機關據陳報另為適法之行政處
      分，以彌補逕行舉發時未知其實際行為人而產生所罰非人
      錯誤。如汽車所有人未為陳報，則仍依道路交通管理處罰
      條例第27條之規定受罰。本件異議人既已主張其非應受處
      罰之人，並於到案日期97年11月19日前之97年11月5日已
      提供駕駛人之駕駛執照等文件，而向處罰機關即移送機關
      告知應歸責人為甲○○，有宜蘭監理站受理民眾交通違規
      申訴紀錄表1份在卷可參。則移送機關自應即另行通知應
      歸責人到案依法處理，而不得逕對異議人裁罰。
（五）移送機關雖曾將本案移送交通部公路總局高雄區監理所旗
      山監理站處理，惟經旗山監理站認宜循司法途徑處理而未
      為裁決，即退由移送機關辦理，有交通部公路總局高雄區
      監理所旗山監理站98年3月18日高監旗字第09800023618函
      、交通部公路總局高雄區監理所98年3月16日高監營字第
      0980010709號函及交通部公路總局北區監理所宜蘭監理站
      98年3月27日北監宜四字第0986002028號函在卷可參。惟
      上開旗山監理站未予受理之原因無非認本件涉及ETC補繳
      通知送達疑義，並援引交通部97年4月1日交路字第097002
      3562號函所載：「汽車貨運業之經營應以公司、行號為之
      。所稱『靠行』方式，係屬私契約關係，如有爭議，宜循
      司法途徑處理」為據。然異議人對於有收受違規通知等情
      均並不爭執，本件顯非係對ETC補繳通知送達有疑義。再
      者，上開函文所說明之內容，僅係說明靠行係私契約關係
      ，並非認屬汽車貨運業之汽車所有人即應對靠行駕駛人之
      違規行為人負責，亦不使道路交通管理處罰條例第27條處
      罰之對象，因該函文之說明，即由駕駛人改為汽車貨運業
      者之汽車所有人。交通部公路總局高雄區監理所旗山監理
      站所執未為辦理之理由，應有誤會。移送機關未察，仍對
      異議人為裁罰，尚有未洽。本件異議人之異議為有理由，
      原處分應予撤銷，另諭知異議人不罰。
據上論斷，應依道路交通案件處理辦法第20條前段裁定如主文。
中    華    民    國    98    年    7     月    16    日
                  交通法庭  法  官  謝佩玲
以上正本證明與原本無異。
如不服本裁定，應於裁定送達後5日內，向本院提出抗告狀。（
應附繕本）
                            書記官  李玉雲
中    華    民    國    98    年    7     月    16    日


司法院資訊處製作；財團法人民間司法改革基金會備份。
